【裁判字號】    94,訴,1471
【裁判日期】    950525
【裁判案由】    塗銷土地所有權移轉登記
【裁判全文】
臺灣臺南地方法院民事判決              94年度訴字第1471號
原      告  慶豐商業銀行股份有限公司
法定代理人  丙○○
訴訟代理人  丁○○
被      告  乙○○
                        號
            甲○○
上列當事人間請求塗銷土地所有權移轉登記事件，經本院於民國
95年5月11日言詞辯論終結，判決如下：
    主      文
被告間就附表所示不動產，於民國九十四年九月十二日所為之贈
與行為，及於民國九十四年九月二十二日所為之所有權移轉行為
應予撤銷。
被告甲○○應將前項不動產，於民國九十四年九月二十二日以贈
與為原因所為之所有權移轉登記予以塗銷。
訴訟費用由被告負擔。
    事實及理由
一、本件原告起訴主張：
（一）訴外人畢得利企業有限公司（下稱「畢得利公司」）於民
      國93年8月27日邀被告乙○○及訴外人楊榮堂、張玉池、
      郭慶裕為連帶保證人，向原告借款新臺幣（下同）
      3,000,000元，借款期間自93年8月30日起至96年8月30日
      止，約定利率按年息百分之8.5計算，按月分期給付，如
      有遲延給付者，喪失期限利益，視為到期，本金自到期日
      起，利息自繳息日起，逾期在6個月以內者，按約定利率
      百分之10，逾期超過6個月以上部分，按約定利率百分之
      20計付違約金（下稱「系爭借款」）。訴外人畢得利公司
      就94年8月30日到期之本息即未依約繳納。依系爭借款契
      約書第9條第1款之規定，該筆貸款視為到期，債務人等自
      應負擔連帶清償之責。經原告就訴外人畢得利公司所質押
      之存單行使抵銷權後，訴外人畢得利公司及其連帶保證人
      被告乙○○、訴外人楊榮堂、張玉池尚欠原告借款本金
      1,791,484元。
（二）被告乙○○為規避原告之求償行為，竟將其名下所有如附
      表坐落臺南縣永康市○○段1776地號（89年重測前為鹽行
      段217之342地號）、地目建、面積734點87平方公尺、權
      利範圍10000分之65土地，及其上建號1458號（89年重測
      前為鹽行段4998建號）、門牌「臺南縣永康市○○○路54
      號4樓之15」建物（下稱「系爭建物」），與其兄即被告
      甲○○於94年9月12日訂立贈與所有權移轉契約書，再於
      94年9月22日以贈與為原因，將系爭土地及建物辦理所有
      權移轉登記為被告甲○○所有。被告乙○○在系爭借款94
      年8月11日起未能依約清償之際，將其名下所有系爭土地
      及建物無償贈與其兄即被告甲○○，顯屬詐害原告之系爭
      借款債權，依民法第244條規定，原告自得訴請撤銷被告
      間之無償贈與行為及所有權移轉登記之物權行為。並塗銷
      系爭土地及建物之所有權移轉登記。並聲明：求為判決如
      主文所示。
二、被告則以：
（一）系爭土地及建物是於85年8月間由被告甲○○出資購買，
      而信託登記在被告乙○○名下。買賣價金為1,650,000元
      ，由被告甲○○在85年9月21日自臺南市第六信用合作社
      帳號「00000000000000」存款帳戶提領現金1,000,000元
      ，同日由被告甲○○自郵局存款帳戶提領現金200,000元
      ，合計1,200,000元，再於同日將1,200,000元存入被告乙
      ○○在土地銀行帳號「000000000000」存款帳戶，由土地
      銀行扣繳賣方積欠土地銀行之抵押借款，以塗銷抵押權登
      記，其餘價金450,000元則由被告甲○○以會款到尾會所
      收取現金交付賣方。系爭土地及建物為被告甲○○所有，
      並一直由被告甲○○陸續出租予訴外人呂永泰等人，而承
      租人所繳納之租金均匯款至被告甲○○在土地銀行帳號「
      000000 000000」存款帳戶。
（二）被告乙○○、甲○○就系爭土地建物並無任何贈與契約關
      係或贈與所有權物權行為存在，被告二人於94年9月12日
      所書立贈與所有權移轉契約，及被告乙○○於94年9月22
      日以贈與為原因之所有權移轉登記予被告甲○○，實係被
      告二人終止信託契約關係，被告乙○○將系爭土地建物之
      所有權移轉登記返還予被告甲○○，原告主張被告間就系
      爭土地建物有無償贈與行為及物權行為，依民法第244條
      第1項規定行使撤銷權，並請求被告甲○○應塗銷所有權
      移轉登記云云，自屬無據。並聲明：原告之訴駁回。
三、兩造不爭執之事實：
（一）系爭坐落臺南縣永康市○○段1776地號、地目建、面積73
      4點87平方公尺、權利範圍10000分之65土地，及其上建號
      1458號、門牌「臺南縣永康市○○○路54號4樓之15」建
      物，原於土地、建物登記謄本上記載為被告乙○○所有，
      於94年9月22日以贈與為原因（原因發生日期：94年9月12
      日），辦理所有權移轉登記為被告甲○○所有。
（二）訴外人畢得利公司於93年8月27日邀被告乙○○及訴外人
      楊榮堂、張玉池、郭慶裕為連帶保證人，向原告借款
      3,000,000元，借款期間自93年8月30日起至96年8月30日
      止，約定利率按年息百分之8.5計算，按月分期給付。
（三）訴外人畢得利公司自94年8月30日起即未按時繳款，則畢
      得利公司及其連帶保證人被告乙○○、訴外人楊榮堂、張
      玉池、郭慶裕尚欠原告借款本金1,791,484元，有貸款契
      約、客戶往來科目狀況查詢單各1紙附卷足憑。
（三）系爭建物自85年8月起至94年6月底，均以被告乙○○名義
      為出租人出租第三人使用，自94年7月起則由被告甲○○
      名義為出租人出租第三人使用，為被告所自承，且經本院
      依職權調閱另案94年度訴字第1526號民事卷宗核閱被告所
      提出之房屋租賃契約書附卷可參。
四、得心證之理由：
    本件兩造之爭執要旨在於被告間就系爭土地及建物所為之贈
    與以及移轉所有權之無償行為，是否確有害及原告之債權？
    。以下茲分述之：
（一）按當事人主張有利於己之事實者，就其事實有舉證之責任
      ，民事訴訟法第277條前段定有明文。原告對於自己主張
      之事實已盡證明之責後，被告對其主張，如抗辯其不實並
      提出反對之主張者，則被告對其反對之主張，亦應負證明
      之責，此為舉證責任分擔之原則（參照最高法院18年上字
      第2855號判例）。次按表意人與相對人通謀而為虛偽意思
      表示者，其意思表示無效。但不得以其無效對抗善意第三
      人。虛偽意思表示，隱藏他項法律行為者，適用關於該項
      法律行為之規定，民法第87條固定有明文。是否隱藏他項
      法律行為，亦須由當事人予以主張，法院始得加以審究。
      又當事人就其有利於己之事實，應負舉證之責。是主張隱
      藏有他項法律行為之人，自應就此利己之事實，負舉證責
      任（參照最高法院85年度台上字第2114號判決）。
（二）經查：
   １、查原告主張系爭土地及建物原登記為被告乙○○所有，
       被告乙○○與其兄即被告甲○○於94年9月12日訂立贈與
       所有權移轉契約書，再於94年9月22日以贈與為原因，將
       系爭土地及建物辦理所有權移轉登記為被告甲○○所有
       之事實，業據原告提出土地及建物登記謄本、異動清冊
       ；並經本院依職權調閱另案94年度訴字第1526號卷中所
       附之臺南縣永康地政事務所94年12月29日所登記字第
       0940014366號函及所附登記申請書、土地贈與所有權移
       轉契約書、建築改良物贈與所有權移轉契約書在卷可稽
       ，且對於系爭土地建物原登記為被告乙○○所有，於94
       年9月22日以贈與為原因（原因發生日期：94年9月12日
       ），辦理所有權移轉登記為被告甲○○所有之事實，亦
       不爭執，原告就其所主張之上開事實，已盡其舉證責任
       ，堪信為真正。
  ２、次查，被告辯稱系爭土地及建物係由被告甲○○出資向訴
      外人徐侑君所購買，而信託登記被告乙○○名下，被告乙
      ○○、甲○○就系爭土地及建物實質上並無任何贈與契約
      關係或贈與所有權物權行為存在，被告二人於94年9月12
      日所書立贈與契約，及被告乙○○於94年9月22日以贈與
      為原因之所有權移轉登記，僅係被告二人終止信託契約關
      係之意云云，核其前開所為抗辯顯係主張被告間係通謀虛
      偽為贈與行為及所有權移轉登記行為，而隱藏有終止信託
      契約關係及返還信託物之所有權移轉登記行為云云，參諸
      首開說明及舉證責任分擔原則，自應由被告就所抗辯有利
      於己之事實善盡舉證責任。經查：
    (1)被告辯稱系爭土地及建物是於85年8月間由被告甲○○出
      資購買，而信託登記被告乙○○名下云云，提出被告甲○
      ○之臺南市第六信用合作社帳號「00000000 00 0000」存
      款存摺及被告乙○○之土地銀行帳號「00000 0000000」
      存款存摺為憑。查，被告自承系爭土地建物於85年8月間
      購買時，買賣價金為1,650,000元，依被告所提出之被告
      甲○○之臺南市第六信用合作社帳號「0000 0000000000
      」存款存摺雖記載曾於85年9月21日提領現金1,000,000元
      ，被告乙○○之土地銀行帳號「000000000 000」存款存
      摺則記載有於同日存入1,200,00 0元，惟既非由被告甲○
      ○之存款帳戶直接匯款至被告乙○○之存款帳戶，則上開
      存摺之證據力僅能證明於85年9月21日被告甲○○有自其
      帳戶提領1,000,000元，而被告乙○○之帳戶有存入
      1,200,000元，無從證明被告乙○○之帳戶所存入之
      1,200,000元即為被告甲○○所有款項，且被告甲○○主
      張伊除了自臺南市第六信用合作社帳戶提領1,000,00 0元
      外，同日另自郵局存款帳戶提領現金200,000元，合計
      1,200,000元，存入被告乙○○之土地銀行帳戶云云，未
      據被告提出被告甲○○自郵局存款帳戶提領現金200,000
      元之證據，則被告此部分抗辯顯未盡其舉證責任。再者，
      系爭土地建物當初之買賣價金為1,650,000元，被告辯稱
      除由土地銀行自被告乙○○之帳戶扣繳1,200,000元以清
      償賣方積欠土地銀行之抵押借款外，其餘價金450,000元
      則由被告甲○○以會款到尾會所收取現金交付賣方云云，
      然卻無法提出任何證據加以證明，則被告就此部分既無法
      舉證以實其說，亦未盡其舉證責任，則渠等2人前開所辯
      雙方內部關係為信託云云，自難採信。再者，縱認系爭土
      地建物之買賣價金，被告甲○○曾有部分出資，則被告間
      此項關於買賣價金之出資關係，亦可能出於借貸、贈與或
      其他內部關係，無從據以推論系爭土地及建物即為被告甲
      ○○購買而信託登記於被告乙○○名下之待證事實。
    (2)再查信託法已於85年1月26日公布施行，按稱信託者，謂
      委託人將財產權移轉或為其他處分，使受託人依信託本旨
      ，為受益人之利益或為特定之目的，管理或處分信託財產
      之關係。信託，除法律另有規定外，應以契約或遺囑為之
      。以應登記或註冊之財產權為信託者，非經信託登記，不
      得對抗第三人，為信託法第1條、第2條及第4條第1項所明
      文規定。被告既於辯稱在85年8月間始購買系爭土地建物
      ，若被告間有信託契約之約定，自應適用上開信託法之規
      定，又依民法第758條規定，不動產物權，依法律行為而
      取得設定、喪失、及變更者，非經登記，不生效力，系爭
      土地建物即屬信託法第4條第1項所定之應登記之財產權，
      自應依法辦理信託登記。查被告均辯稱系爭土地建物是由
      被告甲○○出資購買，而信託登記被告乙○○名下云云，
      然未見提出書面之信託契約，亦未辦理信託登記，所辯已
      難令人採信。
（三）原告依民法第244條第1項規定訴請撤銷被告間之就系爭土
      地建物之贈與行為及所有權移轉登記行為及被告甲○○應
      塗銷所有權移轉登記，於法有據：
  １、按債務人所為之無償行為，有害及債權者，債權人得聲請
      法院撤銷之。債權人依第一項或第二項之規定聲請法院撤
      銷時，得並聲請命受益人回復原狀，民法第244條第1項、
      第3項前段定有明文。次按民法第244條之撤銷權，其客體
      乃包括債務人所為債之行為及物權行為，債權人行使此項
      撤銷權，既可同時訴請撤銷債務人所為債之行為及物權行
      為，亦可僅訴請撤銷債務人所為債之行為；如果不動產物
      權契約業經辦理登記，則前者債權人得訴請登記名義人塗
      銷登記，後者則得訴請移轉登記（參照最高法院79年度臺
      上字第1037號判決）。
  ２、查訴外人畢得利公司及其連帶保證人被告乙○○、訴外人
      楊榮堂、張玉池尚欠原告借款本金1,791,484元，為兩造
      所不爭執，則原告自為被告乙○○之債權人。又被告乙○
      ○除系爭土地建物外，名下沒有其他房地乙情，有本院依
      職權查詢之稅務電子閘門財產所得調件明細表及台南縣稅
      捐稽徵處函覆本院之歸戶財產查詢清單附卷足憑。按債務
      人之全部財產為總債權人之共同擔保，則被告乙○○將系
      爭土地建物無償贈與被告甲○○，其所為之無償行為自足
      使債權之共同擔保減少而害及全體債權人之利益，參諸民
      法第244條第1項及第3項前段規定及前開說明，原告訴請
      撤銷被告間之無償贈與行為及所有權移轉登記之物權行為
      ，及請求被告甲○○就系爭土地建物所為之所有權移轉登
      記應予塗銷，以回復原狀，自屬於法有據。
五、從而，原告依民法第244條第1項及第3項前段規定，訴請將
    被告乙○○、甲○○間於94年9月12日就坐落臺南縣永康市
    ○○段1776地號、地目建、面積734點87平方公尺、權利範
    圍10000分之65土地，及其上建號1458號、門牌「臺南縣永
    康市○○○路54號4樓之15」建物所為贈與行為及被告乙○
    ○於94年9月22日以贈與為原因之所有權移轉登記予被告甲
    ○○之行為均應予撤銷；被告甲○○就上列土地及建物於94
    年9月22日以贈與為原因之所有權移轉登記應予塗銷，即有
    理由，應予准許。
六、據上論結，本件原告之訴為有理由，依民事訴訟法第78條、
    第85條第1項前段，判決如主文。
中    華    民    國    95    年    5     月    25    日
                  民事第五庭    法  官  謝家宜
以上正本係照原本作成。
如對本判決上訴，須於判決送達後20日內向本院提出上訴狀。
中    華    民    國    95    年    5     月    25    日
                                書記官  林清薰


司法院資訊處製作；財團法人民間司法改革基金會備份。
